臺灣高等法院刑事判決　　　　　　　　96年度上訴字第3602號
上　訴　人
即　被　告　甲○○
　　　　　　　　　　原住彰化縣.
　　　　　　　　　　（現於臺灣桃園監獄執行中）
選任辯護人　法律扶助林添進律師
上列上訴人因殺人未遂等案件，不服臺灣板橋地方法院95年度訴
字第2506號，中華民國96年7 月12日第一審判決（起訴案號：臺
灣板橋地方法院檢察署95年度偵字第15995 號），提起上訴，本
院判決如下：
    主  文
原判決關於殺人未遂暨定執行刑部分均撤銷。
甲○○以加害生命、身體之事，恐嚇他人致生危害於安全，累犯
，處有期徒刑陸月，減為有期徒刑參月，扣案之德國HK廠製USP
型制式半自動手槍壹支（槍枝管制編號：0000000000號）沒收；
又傷害人之身體，累犯，處有期徒刑壹年拾月，扣案之德國HK廠
製USP 型制式半自動手槍壹支（槍枝管制編號：0000000000號）
沒收。應執行有期徒刑貳年，扣案之德國HK廠製USP 型制式半自
動手槍壹支（槍枝管制編號：0000000000號）沒收。
    事  實
一、甲○○於民國（下同）88年間，因違反毒品危害防制條例案
    件，經臺灣板橋地方法院判處有期徒刑6 月確定；復於89年
    間，又因違反毒品危害防制條例案件，經臺灣板橋地方法院
    判處有期徒刑7 月確定，合併自90年5 月2 日起算執行，於
    91年5 月2 日縮刑期滿執行完畢。
二、詎甲○○仍不知悛悔，明知德國HK廠製USP 型制式半自動手
    槍（槍枝管制編號：00000000000 號）及口徑9 厘米之制式
    子彈8 顆，均屬違禁物，未經許可，不得持有之，竟仍於95
    年5 月初某日，在臺北縣永和市福和橋下跳蚤市場內，以新
    臺幣（下同）15萬元之價格，向年籍不詳綽號「阿勇」之成
    年男子購入，而未經許可持有上開槍彈（甲○○違反槍砲彈
    藥刀械管制條例部分，業經原審判處有期徒刑5 年10月，上
    訴本院後，經甲○○撤回上訴確定）。嗣於95年6 月1 日4
    時許，甲○○因其友人丙○○與洪華崇間有債務糾紛，其等
    即相約在臺北縣中和市○○路241 號加油站前協調，甲○○
    即攜帶上開槍彈（按上開制式子彈中6 顆已裝入上開制式手
    槍內；另2 顆制式子彈，則未據扣案），而隨同丙○○、年
    籍不詳綽號「阿寶」及另乙名年籍不詳之成年男子共4 人，
    一同坐車至上開加油站前與洪華崇會合，而乙○○、吳境泓
    、蔡文龍及年籍不詳綽號「忠義」之成年男子4 人隨後亦分
    別前往上開現場，嗣丙○○與洪華崇2 人協調未果發生口角
    ，綽號「阿寶」等人即分持木棒毆打洪華崇左小腿，乙○○
    、吳境泓、綽號「忠義」等3 人見狀欲上前搭救時，甲○○
    即基於恐嚇危害安全之犯意，持上開制式手槍先朝地面射擊
    1 發制式子彈，以為嚇阻（惟當時射擊後之彈頭彈起，傷及
    洪華崇左小腿，惟此傷害部分，未據告訴），綽號「忠義」
    者見狀即先行離開現場，另丙○○、綽號「阿寶」之人及該
    年籍不詳之成年男子亦一同駕車離去上開現場，此時乙○○
    則在上開現場附近拿取鐮刀1 支，並指向甲○○要求不要開
    槍，甲○○見乙○○靠近，即另基於傷害之犯意，持上開制
    式手槍接續朝乙○○手、腳處連續射擊5 發制式子彈至子彈
    用罄，並與乙○○陷入拉扯，致乙○○因之受有右手肘關節
    、右大腿及臀部槍傷之傷害，嗣吳境泓持西瓜刀返回上開現
    場見狀，即持上開西瓜刀與洪華崇、乙○○一同追砍甲○○
    ，甲○○因之受有右手肘撕離性肌皮瓣、橈側伸腕長短肌斷
    裂、右外側前臂表皮神經斷裂、伸指肌受傷及左肩膀撕裂傷
    之傷害而倒地（吳境泓、洪華崇及乙○○涉嫌重傷未遂部分
    ，另經臺灣板橋地方法院檢察署檢察官偵查起訴），上開制
    式手槍1 支則因之掉落在地（後經乙○○撿起上開制式手槍
    ，再轉交其友人許文龍藏放在台北市○○○路○ 段113 之1
    號5 樓內），即由適騎車返回上開現場之蔡文龍將乙○○送
    往耕莘醫院永和分院急救，再經轉往台大醫院救治，洪華崇
    、吳境泓2 人則分別逃逸離去上開現場。嗣經附近民眾報請
    警員到場處理，經警在上開現場扣得彈頭乙顆、彈頭碎片2
    枚及彈殼6 顆，並前往台大醫院查獲住院治療中之甲○○、
    乙○○2 人，再經乙○○交出上開制式手槍1 支後，始查悉
    上情。
三、案經被害人乙○○告訴，暨由臺北縣政府警察局中和分局報
    請臺灣板橋地方法院檢察署檢察官偵查起訴。
    理  由
一、訊據被告甲○○固坦承於95年6 月1 日4 時許，持前揭槍彈
    ，與丙○○等人一同前往上開加油站前，並於丙○○與洪華
    崇協調未果發生衝突時，先持上開制式手槍朝地面射擊1 發
    制式子彈，又於乙○○靠近伊時，再射擊5 、6 發制式子彈
    ，致乙○○因之受有上述之傷害等情不諱，惟矢口否認有何
    殺人犯意，辯稱：伊當時在車上睡著了，不知丙○○要與人
    談判，到達現場後，伊一下車即遭乙○○等人分持鐮刀等兇
    器，朝伊追砍而來，伊先開1 槍嚇止對方未果，迫不得已始
    持槍往乙○○方向射擊，應屬正當防衛行為云云。經查：
（一）被告於丙○○與洪華崇發生口角後，乙○○、吳境泓2 人
      欲上前搭求洪華崇時，被告先持上開制式手槍朝地面射擊
      1 發制式子彈，嗣乙○○在上開現場附近拿取鐮刀1 支，
      朝被告方向靠近時，被告再持上開制式手槍連續朝乙○○
      方向射擊5 發制式子彈，並與乙○○陷入拉扯，致乙○○
      因而受有右手肘關節、右大腿及臀部槍傷之傷害，嗣吳境
      泓持西瓜刀返回上開現場見狀，即持上開西瓜刀與洪華崇
      、乙○○一同追砍被告，被告則因之受有右手肘撕離性肌
      皮瓣、橈側伸腕長短肌斷裂、右外側前臂表皮神經斷裂、
      伸指肌受傷及左肩膀撕裂傷之傷害而倒地，上開制式手槍
      亦因之掉落在地等情，業據被告於原審審理時坦承不諱，
      核與證人洪華崇、吳境泓（見原審卷(一)第107 頁以下）、
      蔡文龍（見原審卷(二)第15頁以下）證述情節大致相符，復
      有台大醫院95年6 月26日校附醫秘字第0950207028號函1
      紙、扣案之上開制式手槍1 支（槍枝管制編號：00000000
      00號）、臺北縣政府警察局中和分局95年7 月11日「偵辦
      0601橋和路槍擊案偵查報告」、96年1 月10日北縣警中刑
      字第0960000355號函及其所附現場圖、現場照片各1 份在
      卷可稽。
（二）按刑法上殺人未遂罪與傷害罪之區別，應視加害人有無殺
      意以為斷。被害人所受傷害程度，固不能據為認定有無殺
      意之唯一標準，但加害人下手及經過情形如何，於審究犯
      意方面，仍不失為重要參考資料（最高法院18年上字第18
      09號判例亦同此意旨）。關於被告如何持槍射擊被害人乙○○之過程，據證人洪華崇於原審審理時證稱：「（被告
      朝乙○○的何處開槍？）我不知道，當時一陣混亂。」、
      「（被告朝乙○○開槍的距離多遠？）應該是在庭我現在
      發言台的位置到檢察官的距離，我不知道有幾公尺遠。當
      時看得出來乙○○、被告也都很慌亂。」、「（除了你看
      到被告的第一槍之外，你說你有看到被告向乙○○開五、
      六槍？）是的，因為被告當時也是整個慌掉」、「（被告
      向乙○○開槍時，你有無看到乙○○當時有什麼動作？）
      乙○○拿刀對被告揮」、「（當時你有無看到乙○○有拿
      刀對被告砍殺的行為？）我有看到」、「（被告在開五、
      六槍時，你是否有聽到被告講什麼話？）我沒有聽到」等
      語（見原審卷(一)第109 頁至第112 頁）；另證人吳境泓於
      原審審理時亦證稱：「（持槍的人在開槍過程中有無講什
      麼話？）我沒有聽到他講什麼，但是他一開始下車拿槍的
   　 時候我有聽到他喊『不要再過來（台語）』，後來我拿西
      瓜刀再回到現場時，持槍的人也對我喊『不要再過來（台
      語）』」、「（被告有無朝你或是乙○○開槍？）被告先
      與乙○○拉扯，乙○○已經中槍了，被告沒有特定指著乙○○或是誰，他的目的應該是要把乙○○推開，他沒有朝
      我或是乙○○開槍，被告當時應該也很緊張」等語（見原
      審卷(一)第118 頁、第119 頁）；另證人即被害人李水池於
      本院審理時亦證稱：「（當時持槍的人做何事？）他拿槍
      指著洪崇華，我跟他說不要這樣子，把它收起來」、「（
      後來開槍的人有無開槍的行為？）他轉過來把槍比著我，
      然後向地上開一槍，子彈彈到我的腳，導致我受傷」、「
      （持槍的人開槍前，有無說任何話？）沒有」、「（當他
      開第二槍的時候，你與他距離多遠？）大約是兩公尺左右
      」、「（在開第二槍之前，對方有無說話？）沒有」、「
      （第二槍到第七槍有無特別對準你的什麼地方開？）他還
      是指著我的大腿跟手」等語（見本院卷第85頁反面至第87
      頁反面）。互核證人彼此間之證詞，可知被告對被害人開
      槍時，心神並非冷靜，且未出言取他人性命，亦未對準被
      害人之要害部位射擊，其開槍目的無非係為喝止被害人對
      伊攻擊，若被告確有戕害被害人生命之決意，以其與被害
      人僅2 公尺左右之短距離內，要殺害被害人應易如反掌，
      被害人所受傷害亦絕非僅限於右手肘關節、右大腿及臀部
      等傷害，益徵被告應無殺人之犯意，而僅有傷害之故意甚
      明。
（三）雖被告辯稱其原先在車上睡著，不知丙○○要與人談判之
      事，且一下車，乙○○等人即分持鐮刀等兇器，朝伊追砍
      而來，其不得已為自衛才持槍射擊，應屬正當防衛之行為
      ，並無殺人之故意與行為云云。惟本件衝突係因丙○○與
      洪華崇2 人間協調債務未果，發生口角所致，而被告若非
      當時隨同丙○○一同前往協調債務，大可逕留車內或在旁
      等候，甚至於雙方發生衝突時逃離現場亦可，惟被告非但
      未如此處理，竟攜帶上開制式手槍前往現場，且先持槍朝
      地上射擊1 發制式子彈，復於乙○○靠近伊，惟尚未對伊
      攻擊時即持槍對乙○○連續射擊，自與防衛自己正當權利
      之「正當防衛」之構成要件不符。是被告此部分所辯，顯
      係推諉卸責之詞，不足採信。
（四）綜上所述，本件事證明確，被告恐嚇及傷害犯行洵堪認定
      ，應依法論科。
二、新舊法之比較：
（一）被告行為後，於94年2 月2 日修正公布之刑法，於95年7
      月1 日施行，其中刑法第2 條係規範行為後法律變更所生
      新舊法律比較適用之準據法，是刑法第2 條本身雖經修正
      ，但該條文既屬適用法律之準據法，本身尚無比較新舊法
      之問題，應逕適用裁判時即修正後刑法第2 條規定以決定
      適用之刑罰法律，先予敘明。
（二）關於罰金刑部分，修正前刑法第33條第5 款規定：「罰金
      ：1 元（銀元）以上。」修正後刑法第33條第5 款規定：
      「罰金：新臺幣1,000 元以上，以百元計算之。」修正後
      刑法第33條第5 款所定罰金刑最低數額，較之修正前提高
      ，自以修正前刑法第33條第5 款規定，較有利於被告。
（三）新修正刑法第51條第5 款之規定，有期徒刑定應執行刑之
      上限，由不得逾20年提高為不得逾30年，此屬相當科刑規
      範之變更。比較新舊法，以修正前之刑法第51條第5 款之
      規定較有利於被告，依新修正之刑法第2 條第1 項前段之
      規定，應適用行為時之修正前刑法第51條第5 款之規定定
      應執行刑。
（四）修正前之刑法第47條規定：「受有期徒刑之執行完畢，或
      受無期徒刑或有期徒刑一部之執行而赦免後，5 年以內再
      犯有期徒刑以上之罪者，為累犯，加重本刑至2 分之1 。
      」，惟修正後之刑法第47條第1 項則規定：「受徒刑之執
      行完畢，或一部之執行而赦免後，5 年以內故意再犯有期
      徒刑以上之罪者，為累犯，加重本刑至2 分之1 。」是被
      告於受有期徒刑之執行完畢後，5 年內再故意犯本件有期
      徒刑以上之罪，不論依修正前、後之規定，均構成累犯，
      ，應適用裁判時之法律，即修正後之刑法第47條第1 項規
      定論處（最高法院95年11月7 日95年度第21次刑庭會議決
      議亦同此意旨）。
三、核被告所為，係犯刑法第305 條之恐嚇危害安全罪、及同法
    第277條第1項之傷害罪。被告一個開槍行為，同時恐嚇乙○○、吳境泓及綽號「忠義」之人，係一行為觸犯數罪名，為
    想像競合犯。被告有事實欄所載之犯罪科刑執刑情形，有本
    院被告前案紀錄表1 紙在卷可佐，其於有期徒刑執行完畢5
    年內，故意再犯有期徒刑以上之本罪，為累犯，應依刑法第
    47條第1 項之規定，加重其刑。被告所犯上開2 罪，犯意各
    別、行為互異，應分論併罰。
四、原審認被告罪證明確，予以論罪科刑，固非無見。惟查：（
    一）被告開槍射擊被害人乙○○致傷之行為，應僅成立傷害
    罪，原審認被告有殺人之犯意，構成殺人未遂罪名云云，尚
    有未洽。（二）被告第1 次開槍之行為（即恐嚇行為），與
    其後之開槍行為（即傷害行為），犯意各別，原審認其彼此
    間有吸收關係，屬實質上一罪，亦有不合。被告上訴意旨，
    認其並無殺人犯意，固有理由，惟其認伊之開槍行為符合正
    當防衛要件云云，則無理由。原判決既有前揭可議之處，自
    應由本院將原判決關於殺人未遂暨定執行刑部分予以撤銷改
    判。爰審酌被告前有多項犯罪前科紀錄，素行本不佳，甫經
    執行完畢，未及多時，又再犯本件之罪，顯見並無悔過之意
    ，及其為處理上開債務問題，即攜帶上開槍彈前往，並於發
    生衝突後，持上開槍彈先後朝地上及乙○○手、腳射擊，危
    害社會安全甚鉅，與其犯罪之動機、目的、手段、智識程度
    、及犯罪後之態度等一切情狀，量處如主文第2 項所示之刑
    。又中華民國96年罪犯減刑條例業於96年7 月4 日經總統公
    布，並於同年月16日施行，被告所犯刑法第305 條之罪係於
    96年4 月24日以前犯罪，符合該條例第2 條第1 項第3 款之
    規定，應予以減刑，爰依該條例減為有期徒刑3 月，並與所
    犯傷害罪部分定應執行之刑，以示懲儆。
五、扣案之德國HK廠製USP 型制式半自動手槍1 支（槍枝管制編
    號：0000000000號），屬違禁物，且係供犯恐嚇罪、傷害罪
    所用之物，應依刑法第38條第1 項第1 款之規定於各該罪下
    ，宣告沒收之。
據上論斷，應依刑事訴訟法第369 條第1 項前段、364 條、第29
9 條第1 項前段，刑法第2 條第1 項前段、第277 條第1 項、第
305 條、第55條、第47條第1 項、第38條第1 項第1 款、修正前
刑法第51條第5 款，刑法施行法第1 條之1 ，中華民國96年罪犯
減刑條例第2 條第1 項第3 款、第7 條，判決如主文。
本案經檢察官張熙懷到庭執行職務。
中　　華　　民　　國　　96　　年　　12　　月　　6 　　日
 　　　　　       刑事第一庭審判長法　官　蔡長溪
                                  法　官　陳春秋
                                  法　官　謝靜恒
以上正本證明與原本無異。
檢察官對傷害部分如不服本判決，應於收受送達後十日內向本院
提出上訴書狀，其未敘述上訴之理由者並得於提起上訴後十日內
向本院補提理由書（均須按他造當事人之人數附繕本）。
恐嚇部分不得上訴，被告不得上訴。
                                  書記官  陳珮茹
中　　華　　民　　國　　96　　年　　12　　月　　6 　　日
附錄：本案論罪科刑法條全文
刑法第277條第1項
傷害人之身體或健康者，處3年以下有期徒刑、拘役或1千元以下
罰金。
刑法第305條
以加害生命、身體、自由、名譽、財產之事，恐嚇他人致生危害
於安全者，處2 年以下有期徒刑、拘役或 3 百元以下罰金。
